【裁判字號】    99,訴,563
【裁判日期】    991029
【裁判案由】    偽造有價證券等
【裁判全文】
臺灣臺北地方法院刑事判決              99年度訴字第 563號
公  訴  人  臺灣臺北地方法院檢察署檢察官
被      告  乙○○
選任辯護人  劉鈞男律師
上列被告因偽造有價證券等案件，經檢察官提起公訴（98年度調
偵緝字第 131號），本院判決如下：
    主  文
乙○○意圖供行使之用，而偽造有價證券，處有期徒刑貳年。緩
刑伍年。如附表一所示偽造之印章、印文及附表二所示偽造之本
票均沒收。
    事  實
一、乙○○於民國九十一年間經由同居人楊美瓊（業經檢察官另
    為不起訴處分確定）之介紹，結識甲○○及其妻淑華，乙
    ○○明知天一布業有限公司係在香港註冊登記設立之公司，
    亦明知其未獲該公司授予代理權或同意其對外使用該公司名
    義，竟基於行使偽造私文書之概括犯意，先於九十二年一月
    十日，在甲○○及淑華位於臺北縣汐止市○○路○段六一
    九號一七樓之二住處，偽冒「香港天一布業有限公司」名義
    ，與甲○○簽立布業投資約定書，載明由甲○○提供新臺幣
    （下同）五十萬元，投資香港進口布料業務，期間為一年，
    投資報酬以每月每十萬元分利一千五百元、每三個月每十萬
    元分紅一千元之方式計付，而偽造該紙布業投資約定書私文
    書後，持交甲○○收執而行使之；繼而於原定投資期限屆滿
    後之九十三年一月十日，在上址甲○○及淑華住處，再偽
    以「香港天一布業有限公司」名義，與甲○○續約，而在另
    紙布業投資約定書上載明由甲○○繼續提供該筆五十萬元，
    投資香港進口布料業務，期間為一年，投資報酬以每四個月
    分利三萬元、每六個月分紅三萬元之方式計付，乙○○並持
    其偽造之「香港天一布業有限公司之印」印章一枚，在該紙
    布業投資約定書上用印偽造「香港天一布業有限公司之印」
    印文二枚，以示「香港天一布業有限公司」與甲○○立約之
    意，而偽造該布業投資約定書私文書後，持交甲○○收執而
    行使之，均足以生損害於天一布業有限公司及甲○○。
二、嗣乙○○因財務困窘，而於九十三年五月間陸續退票達三百
    餘萬元，為騙取資金供周轉之用，竟承前行使偽造私文書之
    概括犯意，並基於意圖供行使之用而偽造本票、意圖為自己
    不法所有之犯意，遊說淑華投資布業，並於同年七月十九
    日，在上址甲○○及淑華住處，佯以每二個月一期給付本
    利七萬元、為期三年，作為淑華提供一百萬元投資香港進
    口布料業務之條件，續偽冒「香港天一布業有限公司」之名
    義，與淑華簽立布業投資約定書，並於其上蓋用前開偽造
    之印章、偽造「香港天一布業有限公司之印」印文一枚，表
    示「香港天一布業有限公司」以上開投資條件與淑華締約
    之意，而偽造該布業投資約定書私文書後，持向淑華行使
    ，足以生損害於天一布業有限公司及淑華，並於附表二所
    示之本票上填妥發票日、到期日及票面金額、在各該本票「
    發票人」欄蓋用上開偽造之「香港天一布業有限公司之印」
    印章，而偽造該等本票後，持交淑華收執而行使之，供作
    投資款之擔保，致淑華陷於錯誤，而於同日將九十三萬元
    款項（即原定一百萬元之投資款，先扣取第一期本利七萬元
    ）匯至乙○○指定之其女謝佳容（業經檢察官另為不起訴處
    分確定）所開立之國泰世華商業銀行臺北分行帳號0000
    00000000號帳戶。嗣因乙○○詐得該筆款項後，未
    依約支付第二期本利，復避不見面，淑華至此始知受騙。
三、案經甲○○及淑華訴請臺灣臺北地方法院檢察署檢察官偵
    查起訴。
    理  由
一、前揭事實，除據被告乙○○於本院審理時坦承不諱（見本院
    卷第六六頁反面）外，並經告訴人甲○○及淑華於警訊及
    偵查中指證綦詳（見九十四年度他字第三０五０號卷第二至
    三頁、九十四年度偵字第一二三三二號卷第六至一三頁、九
    十四年度偵緝字第一九一八號卷第二二至二四頁、九十八年
    度偵緝字第八九六號卷第一九至二０頁、九十八年度調偵緝
    字第一三一號卷第一三頁），且有布業投資約定書、本票、
    臺灣中小企業銀行跨行匯款入戶電匯申請書、彰化銀行雙園
    分行九十四年七月二十七日彰雙園字第一二七六號函暨所附
    被告支票存款帳戶資料查詢明細表及退票紀錄卡附卷可稽（
    見九十四年度他字第三０五０號卷第四至六頁、九十四年度
    偵字第一二三三二號卷第一四、一五、一八頁、第六三至七
    二頁）。又天一布業有限公司係在香港註冊登記設立，並未
    授權被告以該公司名義從事任何行為，此有卷附行政院大陸
    委員會香港事務局九十八年十月十二日（九八）港局商字第
    ０六七四號書函暨所附香港公司名稱查詢資料及天一布業有
    限公司出具之說明書可參（九十八年度調偵緝字第一三一號
    卷第一二一頁反面至第一二六頁），被告竟以「香港天一布
    業有限公司」之法定代理人身分，作成虛偽之布業投資約定
    書及本票，顯係無代理權而假冒名義，自該當偽造文書及偽
    造有價證券罪。至被告所偽冒之「香港天一布業有限公司」
    ，雖與在香港註冊登記設立之「天一布業有限公司」名稱不
    盡相同；惟按刑法處罰行使偽造私文書罪之主旨，重在保護
    文書公共之信用，非僅保護制作名義人之利益，故所偽造之
    文書，如足以生損害於公眾或他人，其罪即應成立，不問實
    際上有無制作名義人其人，縱令制作文書名義人係屬架空虛
    造，亦無妨於本罪之成立（最高法院三十一年度上字第一五
    ０五號判例意旨參照），而所謂偽造有價證券，亦應為相同
    之解釋。查臺灣地區及香港地區均無所謂之「香港天一布業
    有限公司」設立登記，此除有行政院大陸委員會香港事務局
    九十八年十月十二日（九八）港局商字第０六七四號書函在
    卷可證（九十八年度調偵緝字第一三一號卷第一二一頁反面
    ）外，並為被告所是認，被告在「天一布業有限公司」名稱
    之首，冠以「香港」二字，而虛捏「香港天一布業有限公司
    」名義制作文書及簽發票據，縱令實際上並無「香港天一布
    業有限公司」，亦無礙於偽造文書及偽造有價證券罪之成立
    。綜上所述，本件事證明確，被告犯行洵堪認定，應予依法
    論科。
二、論罪科刑：
  (一)按行使偽造有價證券，以取得票面價值之對價，固不另論詐
    欺罪（最高法院二十五年度上字第一八一四號，三十一年度
    上字第四０九號判例意旨參照），蓋因行使偽造之有價證券
    以使人交付財物，本即含有詐欺之性質，如果所交付之財物
    ，即係該證券本身之價值，其詐欺取財仍屬行使偽造有價證
    券之行為，不另論以詐欺取財罪；但如以偽造之有價證券供
    作擔保或作為新債清償而借款，則其借款之行為，已屬行使
    偽造有價證券以外之另一行為，其間有方法結果關係，應再
    論以詐欺取財罪，並依牽連犯關係，從一重處斷（最高法院
    六十二年度第一次刑庭庭長會議決議(一)、九十年度臺上字第
    五四一六號判決意旨參照）。被告為取得告訴人淑華之投
    資款而偽造附表二所示之本票向告訴人淑華行使，係供作
    告訴人淑華投資之擔保，並非直接行使票據上權利、詐取
    本票票面金額本身價值之財物，則其取得投資款，自屬行使
    偽造有價證券以外之另一行為，應另成立詐欺罪。再查被告
    偽冒「香港天一布業有限公司」名義，分別與告訴人甲○○
    及淑華簽立偽造之布業投資約定書後，持向告訴人甲○○
    及淑華行使，自均足以生損害於天一布業有限公司及甲○
    ○、淑華。核被告前揭犯罪事實一所為，係犯刑法第二百
    十六條、第二百十條之行使偽造私文書罪，所為前揭犯罪事
    實二部分，則係犯同法第二百零一條第一項之偽造有價證券
    、第二百十六條、第二百十條之行使偽造私文書及第三百三
    十九條第一項之詐欺取財罪。其偽造印章及印文，係偽造有
    價證券及偽造私文書之部分行為，偽造私文書及行使偽造有
    價證券之低度行為，又分別為行使偽造私文書及偽造有價證
    券之高度行為所吸收，均不另論罪。
  (二)又被告行為後，刑法業於九十四年二月二日修正公布，九十
    五年七月一日起施行。按行為後法律有變更者，適用行為時
    之法律，但行為後之法律有利於行為人者，適用最有利於行
    為人之法律，刑法第二條第一項定有明文。此條規定係規範
    行為後法律變更所生新舊法律比較適用之準據法，本身尚無
    新舊法比較之問題，於新法施行後，應一律適用新法第二條
    第一項之規定，為「從舊從輕」之比較。而本次法律變更，
    比較時應就罪刑有關之共犯、未遂犯、想像競合犯、牽連犯
    、連續犯、結合犯，以及累犯加重、自首減輕暨其他法定加
    減原因（如身分加減）與加減例等一切情形，綜其全部罪刑
    之結果而為比較（最高法院九十五年五月二十三日九十五年
    度第八次刑事庭會議決議參照）。經查：
  1.前揭刑法第二百零一條第一項及第三百三十九條第一項等規
    定，於本次刑法修正時雖未併予修正，而無新舊法比較之問
    題，惟其法定刑除有期徒刑及拘役外，尚有罰金刑，而關於
    罰金刑部分，刑法第三十三條第五款既已修正，自有修正前
    後刑法第三十三條第五款比較適用之問題（臺灣高等法院暨
    所屬法院九十五年十二月十三日法律座談會刑事類提案第一
    號、第二號研討結果參照）。茲修正後之刑法第三十三條第
    五款已將罰金刑之最低額由銀元一元即新臺幣三元，提高為
    新臺幣一千元，比較新、舊法結果，自以被告行為時即修正
    前之刑法第三十三條第五款規定較有利於被告。
  2.被告行為後，刑法第五十六條連續犯之規定業經刪除，則被
    告之數犯罪行為，於新法施行後，應予分論併罰。此刪除雖
    非犯罪構成要件之變更，但顯已影響行為人刑罰之法律效果
    ，自屬法律有變更，依新法第二條第一項規定，比較新、舊
    法結果，仍應適用較有利於被告之行為時法律即舊法論以連
    續犯。
  3.刑法第五十五條關於牽連犯之規定業經刪除，則被告所犯各
    罪，應予分論併罰。比較新、舊法結果，適用被告行為時之
    法律即修正前刑法第五十五條牽連犯之規定，較有利於被告
    。
  4.綜上法律修正前、後之比較，揆諸前揭最高法院決議及刑法
    第二條第一項所定之「從舊從輕」原則，適用被告行為時即
    修正前之法律，對被告較為有利，自應適用修正前之刑法相
    關規定。
  5.至刑法第五十九條關於酌減之規定，為法院就刑之裁量及酌
    減審認標準見解之明文化，亦非屬法律之變更，自無新舊法
    比較之問題（最高法院九十五年五月二十三日九十五年度第
    八次刑事庭會議決議參照），應逕行適用新法第五十九條之
    規定，併此敘明。
  (三)被告先後多次行使偽造私文書犯行，時間緊接，所犯係構成
    要件相同之罪名，顯係基於概括犯意為之，為連續犯，依修
    正前刑法第五十六條之規定，以一罪論，並加重其刑。又其
    所犯連續行使偽造私文書、偽造有價證券及詐欺取財等三罪
    間，有方法結果之牽連關係，依修正前刑法第五十五條之規
    定，應從一重之偽造有價證券罪論處。再查被告自九十二年
    一月間收受告訴人甲○○之投資款後，均依約支付投資報酬
    ，及至九十三年五月間因財務困窘，週轉不靈，一時情急失
    慮，始偽造本票，以取得告訴人淑華之投資款，所偽造之
    票據面額尚非至鉅，對交易秩序並未生重大危害，復於本院
    審理時與告訴人甲○○及淑華達成和解，承諾分期清償債
    務（見本院卷第五三至五四頁之和解協議書），是被告犯罪
    之情狀顯可憫恕，雖科以法定最低度刑，仍嫌過重，爰依刑
    法第五十九條規定，減輕其刑。爰審酌被告冒名偽造布業投
    資約定書，復因財務困窘，急需款項周轉，而偽造本票，持
    向告訴人淑華詐得投資款，固危害票據信用交易秩序，惟
    其並無前科，素行尚佳，所偽造之票據面額及犯罪所得又非
    至鉅，犯後復與告訴人甲○○及淑華達成和解，承諾分期
    償債，暨坦承犯行，態度尚稱良好等一切情狀，量處如主文
    所示之刑。
  (四)末按修正後刑法施行後，緩刑之宣告，應適用新法第七十四
    條之規定（最高法院九十五年五月二十三日九十五年度第八
    次刑事庭會議決議參照）。查被告前未曾因故意犯罪受有期
    徒刑以上刑之宣告，此有卷附臺灣高等法院被告前案紀錄表
    可按（見本院卷第七九至八一頁），其因一時貪欲，短於思
    慮，偶罹刑典，犯後復與告訴人甲○○及淑華達成分期清
    償新臺幣（下同）一百九十萬元之和解協議（即自九十九年
    七月二十五日起至一百年十二月二十五日止按月給付一萬元
    、自一百零一年一月二十五日起至一百零六年六月二十五日
    止，按月給付二萬元、一百零六年七月二十五日給付四十萬
    元），告訴人甲○○亦表明同意以上述分期付款方式，作為
    宣告被告緩刑之條件（見本院卷第五０頁反面），是被告經
    此罪刑之宣告後，當知所警惕，信無再犯之虞，本院認所宣
    告之刑以暫不執行為適當，爰併宣告緩刑五年，以啟自新。
  (五)如附表一所示偽造之印章、印文及附表二所示偽造之本票，
    雖未扣案，惟不能證明業已滅失，不問屬於犯人與否，均應
    分別依刑法第二百零五條及第二百十九條規定宣告沒收。
據上論斷，應依刑事訴訟法第二百九十九條第一項前段，刑法第
二條第一項前段、第二百零一條第一項、第二百十六條、第二百
十條、第三百三十九條第一項、修正前刑法第五十六條、第五十
五條、刑法第五十九條、第七十四條第一項第一款、第二百零五
條、第二百十九條，刑法施行法第一條之一第一項前段、第二項
，判決如主文。
本案經檢察官吳宇青到庭執行職務
中    華    民    國    99    年    10    月    29    日
                  刑事第六庭審判長法  官  黃桂興
                                  法  官  林晏如
                                  法  官  陳芃宇
以上正本證明與原本無異。
如不服本判決應於收受送達後10日內向本院提出上訴書狀，並應
敘述具體理由；其未敘述上訴理由者，應於上訴期間屆滿後20日
內向本院補提理由書（均須按他造當事人之人數附繕本）「切勿
逕送上級法院」。告訴人或被害人如對於本判決不服者，應具備
理由請求檢察官上訴，其上訴期間之計算係以檢察官收受判決正
本之日期為準。
                                  書記官  徐鶯尹
中    華    民    國    99    年    11    月    1     日
附表一：應沒收之偽造印章及印文
┌───┬──────────────────────┐
│編  號│  沒  收  之  物  品  名  稱  及  數  量    │
├───┼──────────────────────┤
│  一  │偽造之「香港天一布業有限公司之印」印章一枚  │
├───┼──────────────────────┤
│  二  │偽造之「香港天一布業有限公司之印」印文三枚  │
│      ├────────────────┬─────┤
│      │            印文位置            │ 印文數量 │
│      ├────────────────┼─────┤
│      │九十三年一月十日布業投資約定書  │   二枚   │
│      ├────────────────┼─────┤
│      │九十三年七月十九日布業投資約定書│   一枚   │
└───┴────────────────┴─────┘
附表二：應沒收之偽造本票
┌──┬─────┬─────┬────┬─────┬─────┬──────┐
│編號│   票號   │票載發票日│  票載  │ 票面金額 │票載付款日│   備  註   │
│    │          │ （民國） │ 發票人 │（新臺幣）│ （民國） │            │
├──┼─────┼─────┼────┼─────┼─────┼──────┤
│ 一 │ＴＨ七九五│九十三年七│香港天一│三十四萬元│九十五年七│含偽造之「香│
│    │九七一三  │月十九日  │布業有限│          │月十九日  │港天一布業有│
│    │          │          │公司    │          │          │限公司之印」│
│    │          │          │        │          │          │印文二枚    │
├──┼─────┼─────┼────┼─────┼─────┼──────┤
│ 二 │ＴＨ七九五│九十三年七│香港天一│六十六萬元│九十四年七│含偽造之「香│
│    │九七一四  │月十九日  │布業有限│          │月十九日  │港天一布業有│
│    │          │          │公司    │          │          │限公司之印」│
│    │          │          │        │          │          │印文二枚    │
└──┴─────┴─────┴────┴─────┴─────┴──────┘
附錄本案論罪科刑法條全文：
中華民國刑法第201條
（有價證券之偽造變造與行使罪）
意圖供行使之用，而偽造、變造公債票、公司股票或其他有價證
券者，處3年以上10年以下有期徒刑，得併科3千元以下罰金。
行使偽造、變造之公債票、公司股票或其他有價證券，或意圖供
行使之用，而收集或交付於人者，處1年以上7年以下有期徒刑，
得併科3千元以下罰金。
中華民國刑法第210條
（偽造變造私文書罪）
偽造、變造私文書，足以生損害於公眾或他人者，處5年以下有
期徒刑。
中華民國刑法第216條
（行使偽造變造或登載不實之文書罪）
行使第210條至第215條之文書者，依偽造、變造文書或登載不實
事項或使登載不實事項之規定處斷。
中華民國刑法第339條
（普通詐欺罪）
意圖為自己或第三人不法之所有，以詐術使人將本人或第三人之
物交付者，處5年以下有期徒刑、拘役或科或併科1千元以下罰金
。
以前項方法得財產上不法之利益或使第三人得之者，亦同。
前二項之未遂犯罰之。

司法院資訊處製作；財團法人民間司法改革基金會備份。
